【裁判字號】    98,台上,6451
【裁判日期】    981105
【裁判案由】    妨害投票
【裁判全文】
最高法院刑事判決            九十八年度台上字第六四五一號
上   訴   人  甲○○
選 任辯護 人  林永頌律師
              張譽尹律師
              陳怡君律師
上   訴   人  乙○○
              丙○○
              丁○○
上列三人共同
選 任辯護 人  張譽尹律師
上列上訴人等因妨害投票案件，不服台灣高等法院中華民國九十
八年八月四日第二審判決（九十七年度上訴字第四四二九號，起
訴案號：台灣台北地方法院檢察署九十五年度選偵字第二○號）
，提起上訴，本院判決如下：
    主  文
上訴駁回。
    理  由
按刑事訴訟法第三百七十七條規定，上訴於第三審法院，非以判
決違背法令為理由，不得為之。是提起第三審上訴，應以原判決
違背法令為理由，係屬法定要件。如果上訴理由書狀並未依據卷
內訴訟資料，具體指摘原判決不適用何種法則或如何適用不當，
或所指摘原判決違法情事，顯與法律規定得為第三審上訴理由之
違法情形，不相適合時，均應認其上訴為違背法律上之程式，予
以駁回。本件上訴人甲○○、乙○○、丙○○、丁○○上訴意旨
略稱：(一)、原判決以：依據「台北縣烏來鄉全民健康保險保險費
補助自治條例」（下稱「補助自治條例」，即以水資源之回饋金
，補助上開費用）規定，在台北縣烏來鄉設籍滿「六年」始得申
請補助，而乙○○、丙○○、丁○○等三人（下稱乙○○等三人
）於民國九十四年八月一日遷入台北縣烏來鄉○○村○鄰○○路
一一九號二樓之一甲○○之戶內，嗣於九十四年十二月三日參與
「台北縣第十五屆鄉鎮市長選舉」之投票後，設籍未滿六年，即
先後於九十五年八月二十四日、九十六年十月二十六日遷出，認
為乙○○等三人非為申領補助，而係為了選舉始將戶籍遷入烏來
鄉地址。惟依當時有效之「補助自治條例」規定，祇要設籍一年
半即可申請補助，嗣至九十六年六月一日始修正為六年，況甲○
○亦曾將丁○○列入申請名單（因不符規定被刪除），足證上訴
人等確係為申請補助而遷入上址。故乙○○等三人有為申領補助
金而遷移戶籍之正當理由，甲○○亦有協助渠等申請補助金，而
同意乙○○等三人在其戶內設籍之正當原因。原判決忽視上開對
上訴人等有利之證據，且誤引「補助自治條例」之規定而為相反
之認定，違背證據法則，且有理由不備之違法。(二)、丁○○因違
規被吊扣駕駛執照，扣留約「三個月」始返還，於吊扣執照期間
為打零工而遷址。原判決認定丁○○被吊扣駕駛執照之期間，自
九十四年七月二十五日起至九十四年八月二十四日止，為期「一
個月」，無須大費周章遷移戶籍，有認定事實不憑證據及理由不
備之違法。(三)、在烏來鄉之地址，雖非乙○○等三人唯一之居住
處所，渠等亦未將收受各項帳單之地址轉至烏來鄉（乃沿用在新
店市之舊址），但乙○○等三人有「偶居」烏來鄉地址之事實。
原判決並無積極證據足資證明乙○○等三人「未實際居住」，逕
以消極不採信上訴人等之辯解，作為有罪判決之論據，違反證據
法則，且有應調查之證據未予調查及理由不備之違法云云。
惟查：上訴第三審法院之案件，是否以判決違背法令為上訴理由
，應就上訴人之上訴理由書狀加以審查。至原判決究有無違法，
與上訴是否以違法為理由為兩事（參考本院七十一年台上字第七
七二八號判例）。原判決綜合全案卷證資料，本於事實審法院之
推理作用，認定甲○○設籍於台北縣烏來鄉○○村○○路一一九
號二樓之一為戶長，明知乙○○等三人並無實際居住在上開處所
之意思，亦無實際居住之事實，四人為影響九十四年十二月三日
投票之「台北縣第十五屆鄉鎮市長選舉」，共同基於使投票發生
不正確結果之犯意聯絡，由甲○○提供上址，供乙○○等三人在
取得選舉權之基準日（即投票日前四個月）將屆至之前二日，於
九十四年八月一日向台北縣烏來鄉戶政事務所申請遷入戶籍。嗣
辦理選務人員，將乙○○等三人編入上開選舉之選舉人名冊，並
公告確定。乙○○等三人，乃於九十四年十二月三日前往投票，
以俗稱「幽靈人口」之非法方法，使該次選舉之投票，發生不正
確之結果等情。因而撤銷第一審關於上訴人等部分之判決，改判
論處上訴人共同以非法之方法，使投票發生不正確之結果（並依
中華民國九十六年罪犯減刑條例規定予以減刑）罪刑，已依據卷
內資料，說明其所憑之證據及認定之理由。上訴人等對於乙○○
等三人原居住並設籍於台北縣新店市○○路（乙○○、丙○○）
、松林路（丁○○），然在取得「台北縣第十五屆鄉鎮市長選舉
」選舉權之基準日將屆至之前二日，即於九十四年八月一日，由
甲○○提供台北縣烏來鄉之上址，讓乙○○等三人辦理戶籍遷移
，並於九十四年十二月三日完成投票之事實，均供認不諱，並有
遷入戶籍登記申請書、戶籍謄本、法務部戶役政連結作業系統查
詢單、選舉名冊等在卷可稽。上訴人等雖否認有妨害投票之犯意
，在第一審偵審中先係辯稱乙○○等三人為了打零工，嗣於原審
則改稱為了申領補助金，而遷移戶籍。然而，經相互勾稽上訴人
等之陳述，及乙○○等三人之信用卡、行動電話等帳單，均仍寄
送台北縣新店市○○路、松林路之舊址，並未變更至台北縣烏來
鄉之地址，且乙○○等三人復先後於九十五年八月二十四日、九
十六年十月二十六日，遷回台北縣新店市之原址，並不合申領補
助金之規定，足徵上訴人等係為選舉投票之目的而遷移戶籍，並
未實際居住於台北縣烏來鄉之地址。因認上訴人等確有前揭妨害
投票之犯行，而以上訴人等嗣後否認犯罪，辯稱辦理遷移戶籍，
是為了打零工或申領補助金，與選舉投票無關云云，乃飾卸之詞
，不可採信等情，已逐一說明及指駁。上訴意旨對於原判決所為
前揭論斷，並未依據卷內資料，具體指摘有何違背法令情形。且
查：(一)、事實之認定與證據之取捨，乃事實審法院之職權，苟其
事實之認定及證據之取捨，並不違背經驗法則與論理法則，即不
容任意指為違法而執為上訴第三審之理由。依據卷內資料，乙○
○、丙○○為夫妻，丁○○為乙○○、丙○○之子，而(1)丙○○
於偵審中，始終陳述：「（我們一家人）假日如有空，會到該址
（指烏來鄉地址）渡假，乙○○在新店花園新城當警衛，我在雙
溪口（位於新店市轄區）賣鹹酥雞，丁○○平日開大卡車，方惠
恩是我媳婦，平日住（新店市○○○路（按乙○○、丙○○亦為
方惠恩辦理戶籍遷入，但方惠恩於投票日因故未參與投票，故未
對之起訴）」、「我很少住那邊（指烏來鄉地址）」、「我有遷
戶籍到甲○○的住處，我先生遷去那裡，所以（我）跟著遷，我
們很少住在那裡（指烏來鄉地址），大部分住在（新店市○○○
路住處」、「丁○○是我兒子，丁○○沒有住在信賢村那裡（指
烏來鄉地址），因為我們戶口是一起的，我跟乙○○很少住在甲
○○那理」（見九十四年度選他字第五○號卷第一宗第一三五頁
、第三宗第一四一頁，第一審卷第七十五頁背面、第二○二頁）
。丁○○亦陳述：「我打算要搬到烏來定居，（但）目前我工作
還在新店，……週末有住這（指烏來鄉地址）」（見九十四年度
選他字第五○號卷第一宗第一四○頁）。但甲○○則稱：「我不
知道他們是否有實際住在烏來」（見第一審卷第二○四頁背面）
。依渠等所供，難認乙○○等三人有在烏來鄉地址「繼續居住」
之事實。(2)乙○○陳述：「（烏來鄉地址）有二房一廳，約二十
坪左右，……（我）住第二房間」（見九十四年度選他字第五○
號卷第一宗第一二九頁）。丁○○則稱，有三個房間。惟依甲○
○陳述：「遷過來的人是我姨丈乙○○、阿姨丙○○、表弟丁○
○（夫婦），他們遷到我（台北縣烏來鄉○○村○○○路一一九
號二樓之一的住處，有經過我的同意，……我家有我母親、大姊
、二姊、二姊夫和我先生」（見第一審卷第七十五頁）。如果無
訛，則約二十坪左右，僅有二房（或三房）一廳之房屋，如何容
納乙○○、丙○○；丁○○、方惠恩；甲○○及其夫；甲○○之
二姊、二姊夫共四對夫婦，及甲○○之母親與大姊？上訴人等所
辯，有實際搬入居住之事實，亦與常理不合。(3)依通聯紀錄顯示
，丙○○使用之行動電話，於「台北縣第十五屆鄉鎮市長選舉」
之競選期間，自九十四年十一月三十日起至同年十二月三日止，
共通話一二九次，其中基地台位置在烏來鄉者，僅有二次。春節
期間，自九十五年一月二十八日起至同年二月二日止，共通話一
六四次，其基地台位置均在台北縣新店市，不在烏來鄉。自九十
四年九月十三日起至九十五年二月二十日止，共通話三六一五次
，其中基地台位置在烏來鄉者，僅有二十七次，其餘大多在台北
縣新店市。自九十五年七月一日起至同年八月三十一日止，共通
話六三七次，其中基地台位置在烏來鄉者，僅有一次，其餘大多
在台北縣新店市。另丁○○使用之行動電話，於「台北縣第十五
屆鄉鎮市長選舉」之競選期間，自九十四年十一月三十日起至同
年十二月三日止，共通話九次，其基地台位置均不在烏來鄉。自
九十四年九月十三日起至同年十二月八日止，共通話一六四六次
，其中九十四年十一月十五日以前，其基地台位置大多在台北縣
新店市，九十四年十一月十六日以後，其基地台位置大多在宜蘭
縣，均不在烏來鄉（見九十五年度選偵字第二○號卷第一三○頁
）。原審綜合全案證據資料，認定乙○○等三人並無在烏來鄉地
址實際居住之事實，自不能任意指摘為違法。(二)、公職人員選舉
罷免法第十五條第一項規定，有選舉權人在各該選舉區「繼續居
住」四個月以上者，為公職人員選舉各該選舉區之選舉人。其立
法理由以「現代社會工商發達，人民遷徙頻繁，爰參照各國選舉
法規，刪除『本籍』而改以『居住期間』為取得選舉人資格之要
件」（參考八十年八月二日修正理由一）。考其立法意旨，在於
公職人員必須獲得該選舉區內多數選民之支持與認同，始具實質
之代表性，而何人最適宜擔任該職務，則屬實際「繼續居住」該
選舉區內一定時間以上者，知之最詳。倘選舉人未居住該選舉區
內，或僅偶居該處，而未「繼續居住」一定時間以上者，即無從
達到選賢與能之目的。因之，僅偶爾居住者，即與前揭規定「繼
續居住」之意旨不符。依上訴人等所辯，乙○○等三人縱有「偶
居」烏來鄉地址情事，亦與公職人員選舉罷免法第十五條第一項
所規定「繼續居住」四個月以上，為取得選舉人資格之要件不合
。(三)、丁○○辯稱因違規被吊扣駕駛執照，原審乃向交通部公路
總局台北區監理所函查，據函復「丁○○於九十四年七月二十五
日因記點吊扣其職業聯結車駕駛執照，吊扣期間為九十四年七月
二十五日至九十四年八月二十四日」，有該監理所之復函及檢附
之汽車駕駛人基本資料可查（見原審卷第二宗第五十二頁至第五
十六頁）。原判決依據上開資料，認定丁○○被吊扣駕駛執照之
期間為九十四年七月二十五日至九十四年八月二十四日，為期一
個月，即難指摘為有證據上之理由矛盾。至於丁○○於何日期，
向監理機關領回駕駛執照，並不影響原審依憑其他卷證，對上訴
人等關於本件基本犯行之認定，而顯然於判決之結果無影響。另
前揭「補助自治條例」，原規定設籍「一年六月」即得申請補助
金，至九十六年六月一日修正為設籍「六年」始得申請補助金。
原判決雖誤認乙○○等三人於九十四年八月一日遷入時，即規定
須設籍「六年」始得申請補助金。但乙○○、丙○○於投票後之
九十五年八月二十四日、丁○○於投票後之九十六年十月二十六
日先後遷出，均不合申請補助金之資格（丁○○申請部分，已被
刪除，見原審卷第二宗第六十一頁），亦不影響原審依憑其他卷
證，對上訴人等關於本件基本犯行之認定，而顯然於判決之結果
無影響。前揭訴訟程序之瑕疵，依刑事訴訟法第三百八十條規定
，均不得據為上訴第三審之理由。至於上訴人等其餘之指摘，係
對於原判決已說明事項及屬原審採證認事職權之適法行使，持憑
己見而為不同之評價，且對於枝節性之問題，重為事實之爭辯，
均與法律規定得為第三審上訴理由之違法情形，不相適合。上訴
人等之上訴違背法律上之程式，應予駁回。
據上論結，應依刑事訴訟法第三百九十五條前段，判決如主文。
中    華    民    國  九十八  年   十一   月    五    日
                      最高法院刑事第六庭
                          審判長法官  謝  俊  雄
                                法官  陳  世  雄
                                法官  魏  新  和
                                法官  吳  信  銘
                                法官  徐  文  亮
      本件正本證明與原本無異
                                      書  記  官
中    華    民    國  九十八  年   十一   月    九    日
                                                     m


司法院資訊處製作；財團法人民間司法改革基金會備份。
